【裁判字號】    90,台上,4578
【裁判日期】    900726
【裁判案由】    違反著作權法
【裁判全文】
最高法院刑事判決                                九十年度台上字第四五七八號
    上訴人  台灣高等法院檢察署檢察官
    被  告  甲○○ 起訴書及.
右上訴人因被告違反著作權法案件，不服台灣高等法院中華民國八十九年十一月二十
二日第二審更審判決（八十九年度重上更(三)字第一九八號，起訴案號：台灣台北地方
法院檢察署八十三年度偵字第一○六一四、一六六二一號－原判決誤書為「一一二一
號」），提起上訴，本院判決如左：
    主  文
原判決撤銷，發回台灣高等法院。
    理  由
本件原判決以公訴意旨略稱：被告甲○○（起訴書及原判決均誤書為「胡兆陽」）原
係華國視聽股份有限公司（下稱華國公司）總經理，與嘉利傳播股份有限公司董事陳
宜華（業經判決無罪定讞）基於共同之犯意聯絡，明知華國公司就如原判決附表所列
前中華電視台所製作之節目，於民國七十八年七月三十一日前，經中華電視台所屬華
視文化事業股份有限公司（下稱華視公司）之授權，僅享有家電錄影帶國內版權及發
行權，而三清影視有限公司（下稱三清公司）與華國公司所訂立之合約亦約定三清公
司經華國公司授權而享有之發行權、拷貝權，僅得用於錄影帶出租店出租予二分之一
吋錄影帶家電錄放影機播映。被告卻於七十六年間至七十七年四月三十日前將如原判
決附表所示節目中三清公司並無發行權、拷貝權之「洛陽橋」、「煙雨花樓」、「好
鄰居」、「媽媽我愛你」、及其他名稱不詳節目之母帶交付三清公司負責人劉清水擅
自重製，連同三清公司僅有家電錄影帶國內發行權、拷貝權之「媽媽請保重」（原判
決誤書為「媽媽請你保重」）、「周公與桃花女」節目帶，與模你達視聽有限公司（
下稱模你達公司）李金入就模你達公司所訂購之「紅塵客」、「斷情劍」、「十二生
肖」、「金鵰玉芙蓉」、「蚱蜢與公雞」、「土地公」等節目錄影帶，分別交由陳宜
華於八十二年七月二十六日提供予不知情之友聯全線傳播事業股份有限公司（下稱友
聯公司）透過有線電視公開放映播送，以此為常業。因認被告涉有著作權法第九十四
條、第九十一條第一項、第九十二條之罪嫌。經審理結果，認為不能證明被告犯罪，
因而維持第一審諭知其無罪之判決，駁回上訴人在第二審之上訴。固非無見。惟查：
(一)解釋契約，固須探求當事人立約時之真意，不能拘泥於契約之文字，但契約文字業
已表示當事人真意，無須別事探求者，不得反捨契約文字而更曲解。按華視公司與華
國公司於七十三年八月一日、七十五年八月一日、七十六年七月二十一日及七十七年
七月二十一日簽訂之授權書（七十七年七月二十一日非由被告代表華國公司簽訂，而
係由陳忠曾代表華國公司簽訂），其上明載授權之標的為「家電錄影帶」之版權及發
行權，授權之事項及範圍則採五項「列舉」約定（見第一六六二一號偵卷第三三至三
五頁）。所謂「家電錄影帶」專指供家庭錄放影機使用，不含無線電視及有線電視公
開播送權在內，其授權書約定之文義甚明。乃第一審判決卻認定：華視公司於七十三
年八月一日與華國公司簽訂之授權書，僅概括將家電錄影帶版權及發行權授與華國公
司，其授權之事項係採取「例示」約定，對於授權範圍別無限制或除外約定，其後於
七十五年八月一日、七十六年七月二十一日、七十七年七月二十一日所簽訂之授權書
三件，除歌仔戲部分外，其餘約定之內容亦均相同……華視公司當時既將其電視節目
之版權、發行權等有關權利概括授權予華國公司而未為任何保留，解釋上自應包含著
作權有關之各項權能，尚不能僅憑授權書未載明有線電視之公開播送權乙節，即遽認
華國公司未受有此部分之授權。從而被告所辯華國公司對該等節目除由華視公司保留
無線電視播送權外，已獲有全部著作權授權乙節，應堪採信等語。逕自擴張華視公司
授權範圍，其所認定之事實，顯與卷存證據資料不符，而有證據理由矛盾之違法。原
判決未加糾正，徒以：「華國公司成立之目的即在於處理華視公司所產製作之所有電
視節目之發行事宜，蓋因華視公司為電視節目製作及播放機構，其本身並無發行電視
節目帶之業務，因之由華視公司轉投資成立華國公司。換言之，華國公司成立之目的
即在全權獨家處理華視公司華視台節目之著作權事宜，此點業經告訴人公司於其第一
審八十四年二月二十七日附帶民事訴訟起訴狀所自承。故華國公司從其性質上雖係另
一公司，其實僅係華視公司之替身，華視公司為發行其電視節目帶，當然應概括授權
予華國公司，否則如僅係家用錄影帶播放之發行即失去投資成華國公司之目的」云云
，遽予維持。但無視華視公司與華國公司為二個獨立之法人，其權利義務之享有履行
均仍應遵守民法、公司法之規定，釐清權義之界限，始符法制之基本原則；否則華視
公司與華國公司何須訂立契約，享受債權、履行債務？原審將二家公司之混為一體，
委有判決不適用法則之違法。(二)五十三年七月十日修正公布之著作權法，雖於第一條
第二項僅規定「就樂譜、劇本、發音片或電影片有著作權者，並得專有公開演奏或上
演之權」。至於電視台以錄影方式製作之戲劇節目應歸類於何種著作，及有無公開播
送權等規定均付諸闕如。但七十四年七月十日修正公布之著作權法第三條第二十九款
已明白揭示「公開播送權」之定義為：「指用有線電或無線電或其他方法將著作權內
容以影像或聲音播送於現場以外公眾之權」。是該法於七十四年七月十日以後已將有
線、無線電視播送權規範於著作權法之內。今華視公司與華國公司於七十五年八月一
日、七十六年七月二十一日簽訂之授權書，既在七十四年七月十日著作權法修正之後
，且該等授權書明載授權之標的為「家電錄影帶」，顯係將有線電及無線電播送權排
除在外，此為當然之解釋，殊無疑義。乃第一審判決仍認定：就上開授權書之內容參
酌遞次修正沿革之觀念發展以觀，華視公司當時既將其電視節目之版權、發行權等有
關權利概括授權予華國公司而未為任何保留，解釋上自應包含著作權有關之各項權能
，尚不能僅憑授權書未載明有線電視之公開播送權乙節，即遽認華國公司未受有此部
分之授權等語，復有判決適用法則不當之違誤。原判決未加糾正，另以：「查於民國
七十四年七月十日以前之著作權法中，對於電視節目得否享有著作權及權利範圍如何
，尚屬未明階段，故華視公司授權其子公司即華國公司，除保留台灣地區之無線電視
播映權外，其他之一切節目之發行權均委由華國公司行使。換言之，依當時著作權法
之規定電視節目帶之著作權範圍並不明確，故華視公司並未一一列明有線電視之播放
權、家用錄影帶．．．等，而係概括地，例示家電錄影帶授予華國公司除台灣地區無
線電視播映權以外之一切發行權利，此由華視公司並未再授權其他人或公司發行其公
司之節目帶足以證之。至七十四年著作權法修正後，因華視公司與華國公司係母子公
司，且華國公司成立之唯一目的即在於總代理發行華視公司製作之節目帶，故並無必
須立即回應新著作權法之規定而修訂其契約，而於七十五年八月、七十六年七月、七
十七年七月繼續所訂之契約仍沿續舊約中家電錄影帶之字樣而未有變動，華國公司之
權利仍未受到任何限制，亦即華視公司仍將所產製之電視節目除台灣地區無線電視播
放權以外之一切發行權利均概括授權與華國公司，此以江南春、包青天二劇為例，華
國公司於向新聞局申請審查時，即表明華國公司有公開播放之權利，故亦知華國公司
確係取得華視公司之概括之發行權無疑」等語，逕予維持。然卷查華視公司於七十五
年三月二十二日、七月十日與模你達視聽有限公司二次簽約時均表示：不得使用於有
線電視網及無線電視播映，僅限使用於「家電錄放影機」（見第一六六二偵卷第十四
至十八頁），足證華視公司係個別地列舉授權，而非概括地例示授權。原判決所認定
之事實又與卷內證據不相適合，併屬可議。(三)證據之證明力如何，雖屬於事實審法院
自由判斷職權，但其所為判斷，仍應受經驗法則與論理法則之支配。華國公司於七十
三年八月一日初次與華視公司訂立授權書後，即於同年十月一日與三清公司訂立轉授
權契約，其於合約書第七條明定授權範圍「不應用於無線電視網及有線電視播放，僅
限使用於家電錄放影機」等語（見第一六六二一號偵卷第二一頁），如果無訛，華視
公司當初授權之標的似僅限於「家電錄影帶」，而不及於「有限電視之公開播送權」
，華國公司自無再轉授他人在有限電視公開播送之合法權限。被告於七十三年八月一
日以後似已知悉華視公司授權之範圍，猶將原判決附表所示之節目錄影帶交由他人重
製，透過有限電視網公開播送，有無故意違反著作權法之規定，即非無疑。原審則以
：「華國公司既已取得華視公司電視節目除無線電視外之一切概括授權，故華國公司
與三清影視有限公司簽訂合約書，始有於合約書第七條明文約限制授權範圍：不應用
於無線電視網及有線電視播放，僅限於用於家電放影機之必要。換言之，華國公司自
華視公司取得之權利係一概括之權利，故與三清公司簽約時，華國公司始有必要再予
以限制，否則如依文字解釋華國公司與華視公司授權書上載家電錄影帶係列舉授權，
則華國公司僅須依原授權範圍家電錄影帶字樣明載與三清公司之合約書上即可，何須
再明文約定：不應用於無線電視網及有線電視播放等字樣？」等詞，認定華國公司除
無線電視播送權由華視公司保留外，已獲得全部著作權。其對證據證明力之判斷，是
否合乎一般經驗法則？亦堪質疑，遽行定讞，自不足以招折服。上訴意旨指摘原判決
違法，尚非全無理由，應認原判決仍有撤銷發回更審之原因。
據上論結，應依刑事訴訟法第三百九十七條、第四百零一條，判決如主文。
中      華      民      國     九十     年      七      月    二十六    日
                              最高法院刑事第五庭
                                  審判長法官  紀  俊  乾
                                        法官  黃  正  興
                                        法官  劉  介  民
                                        法官  陳  東  誥
                                        法官  張  春  福
      右正本證明與原本無異
                                              書  記  官
中      華      民      國     九十     年      七      月    三十一    日


司法院資訊處製作；財團法人民間司法改革基金會備份。
